ACORDAO-COMPLETO-2553091

ACÓRDÃO 7021/2022 ATA 39/2022 - SEGUNDA CÂMARA

VISTOS, relatados e discutidos estes autos de processo de aposentadoria de ex-servidor da Universidade Federal de Minas Gerais - UFMG. 
ACORDAM os Ministros do Tribunal de Contas da União, reunidos em sessão da Segunda Câmara, diante das razões expostas pelo relator e com fundamento nos arts. 71, incisos III e IX, da Constituição Federal, 1º, inciso V, e 39, inciso II, da Lei 8.443/1992 e 260, § 1º, do Regimento Interno/TCU, em:
9.1. considerar legal, excepcionalmente, a concessão de aposentadoria em favor do Sr. José Dias de Souza Filho, concedendo registro ao correspondente ato;
9.2. dispensar o ressarcimento das importâncias recebidas indevidamente de boa-fé pelo interessado, com fulcro no Enunciado 106 da Súmula de Jurisprudência/TCU;
9.3. determinar à Universidade Federal de Minas Gerais, no prazo de 15 (quinze) dias a contar da ciência desta decisão, que:
9.3.1. adote as providências cabíveis para a regularização da falha financeira apontada, com a exclusão da parcela "DECISAO JUDICIAL TRANS JUG APO (Decisão judicial - Outros) - R$ 154,12" dos proventos do interessado, comunicando ao Tribunal as medidas adotadas, sob pena de responsabilidade solidária da autoridade administrativa omissa, nos termos do art. 262, caput, do Regimento Interno/TCU; e
9.3.2. dê ciência do inteiro teor desta deliberação ao interessado, alertando-o de que o efeito suspensivo proveniente da interposição de eventuais recursos perante o Tribunal não o exime da devolução dos valores percebidos indevidamente após a respectiva notificação, caso esses não sejam providos, encaminhando a este Tribunal, no prazo de até 30 (trinta) dias, os comprovantes dessa notificação.

Processo de aposentadoria de ex-servidor da Universidade Federal de Minas Gerais (UFMG).

Segunda Câmara

3. Interessado: José Dias de Souza Filho (XXX.477.306-XX).

13.1. Ministros presentes: Bruno Dantas (Presidente), Augusto Nardes e Antonio Anastasia.
13.2. Ministro-Substituto presente: Marcos Bemquerer Costa (Relator).

MARCOS BEMQUERER

Adoto como relatório parte da bem-lançada instrução a cargo da Secretaria de Fiscalização de Integridade de Atos e Pagamentos de Pessoal e de Benefícios Sociais (Sefip) , com a qual manifestou sua anuência a representante do Ministério Público junto ao Tribunal de Contas da União (MP/TCU) , Procuradora-Geral Cristina Machado da Costa e Silva (peças 5 a 7) :
"9. Ato: 76761/2019 - Inicial - Interessado (a) : JOSÉ DIAS DE SOUZA FILHO - CPF: XXX.477.306-XX
Parecer do Controle Interno: considerar o ato legal com esclarecimentos. Justificativa:  Sentença judicial transitada em julgado em 18/10/1993 - Ação judicial não movida por associação ou sindicato, insalubridade.
Constatação e análise: 
9.1.1. Houve o registro de pelo menos uma rubrica com 'Denominação' para análise pelo TCU = Decisão judicial (16171 - DECISAO JUDICIAL TRANS JUG APO (Decisão judicial - Outros) - R$ 154,12) .
Justificativa do Gestor de Pessoal: não há. Verificação efetuada no âmbito do TCU.
Análise do Controle Interno:  não há. Verificação efetuada no âmbito do TCU.
Análise da Equipe Técnica: ilegal.
Trata-se de parcela remuneratória paga com base em decisão judicial proferida no âmbito da Reclamação Trabalhista 1655/1989, que tramitou na Justiça do Trabalho, onde o interessado obteve decisão judicial favorável no sentido de que seja pago o adicional de periculosidade.
Os adicionais de insalubridade, periculosidade ou atividades penosas estão previstos no art. 68 da Lei 8.112/1990:
'Art. 68. Os servidores que trabalhem com habitualidade em locais insalubres ou em contato permanente com substâncias tóxicas, radioativas ou com risco de vida, fazem jus a um adicional sobre o vencimento do cargo efetivo.
§ 1° O servidor que fizer jus aos adicionais de insalubridade e de periculosidade deverá optar por um deles.
§ 2° O direito ao adicional de insalubridade ou periculosidade cessa com a eliminação das condições ou dos riscos que deram causa a sua concessão'.
Já o art. 12 da Lei 8.270/1991, assim estabeleceu:
'Art. 12. Os servidores civis da União, das autarquias e das fundações públicas federais perceberão adicionais de insalubridade e de periculosidade, nos termos das normas legais e regulamentares pertinentes aos trabalhadores em geral e calculados com base nos seguintes percentuais:
I - cinco, dez e vinte por cento, no caso de insalubridade nos graus mínimo, médio e máximo, respectivamente;
II - dez por cento, no de periculosidade.
§ 1° O adicional de irradiação ionizante será concedido nos percentuais de cinco, dez e vinte por cento, conforme se dispuser em regulamento. (Regulamento) 
§ 2° A gratificação por trabalhos com Raios X ou substâncias radioativas será calculada com base no percentual de dez por cento.
§ 3° Os percentuais fixados neste artigo incidem sobre o vencimento do cargo efetivo.
§ 4° O adicional de periculosidade percebido pelo exercício de atividades nucleares é mantido a título de vantagem pessoal, nominalmente identificada, e sujeita aos mesmos percentuais de revisão ou antecipação dos vencimentos.
§ 5° Os valores referentes a adicionais ou gratificações percebidos sob os mesmos fundamentos deste artigo, superiores aos aqui estabelecidos, serão mantidos a título de vantagem pessoal, nominalmente identificada, para os servidores que permaneçam expostos à situação de trabalho que tenha dado origem à referida vantagem, aplicando-se a esses valores os mesmos percentuais de revisão ou antecipação de vencimentos'.
Consoante se pode perceber, o pagamento da vantagem seria devido para os servidores que permaneçam expostos à situação de trabalho que tenha dado origem aos adicionais de insalubridade e periculosidade.
Assim, com a aposentadoria do interessado, ocorrida em 4/6/2019, não haveria razão para se manter o pagamento da referida vantagem, visto que a exposição do servidor aos fatores de riscos que deram ensejo aos adicionais de insalubridade ou periculosidade já teriam cessada.
Ao consultar a decisão judicial anexada ao ato, constata-se que ela foi proferida em 8/4/1992, ou seja, antes da aposentadoria do interessado.
Diante disso, conclui-se que a vantagem não seria devida após a aposentadoria, em virtude da falta de exposição do servidor aos fatores que ensejaram na concessão do adicional de periculosidade."
2.	Diante da constatação do pagamento irregular do adicional de periculosidade na inatividade, a Unidade Técnica, com o endosso do MP/TCU, propõe a ilegalidade do ato com a expedição das determinações de praxe (peças 5 a 7) .
	É o Relatório.

não há.

Procuradora-Geral Cristina Machado da Costa e Silva.

PESSOAL. APOSENTADORIA. INCORPORAÇÃO DE ADICIONAL DE PERICULOSIDADE NA INATIVIDADE. IMPOSSIBILIDADE. VALOR MUITO BAIXO. LEGALIDADE DA CONCESSÃO E REGISTRO DO CORRESPONDENTE ATO, EM CARÁTER EXCEPCIONAL. DETERMINAÇÕES. EXCLUSÃO DA PARCELA CONSIDERADA ILEGAL. DISPENSA DE DEVOLUÇÃO DOS VALORES INDEVIDAMENTE RECEBIDOS DE BOA-FÉ.

APOSENTADORIA (APOS)

Secretaria de Fiscalização de Integridade de Atos e Pagamentos de Pessoal e de Benefícios Sociais (Sefip).

Trago à apreciação deste Colegiado o ato de concessão de aposentadoria do Sr. José Dias de Souza Filho no cargo de Professor do Magistério Superior da Universidade Federal de Minas Gerais (UFMG) .
2.	Conforme visto no Relatório precedente, o beneficiário recebe em seus proventos parcela de adicional de periculosidade obtido mediante decisão judicial nos idos de 1992, a qual reconheceu o referido direito aos que laboravam em determinados prédios da UFMG em que funcionavam o Departamento de Química e o Instituto de Ciências Exatas (Icex) , nos quais se detectou o armazenamento de materiais perigosos (peça 3, p. 17) .
3.	A Secretaria de Fiscalização de Integridade de Atos e Pagamentos de Pessoal e de Benefícios Sociais (Sefip) e o Ministério Público junto ao TCU (MP/TCU) consideram a vantagem ilegal, porquanto não passível de ser carreada para a inatividade, uma vez que nessa ocasião cessariam as condições que amparariam a sua concessão.
4.	Com efeito, assiste razão às referidas instâncias opinativas, uma vez que o art. 68 da Lei 8.112/1990 dispunha expressamente, em seu § 2°, que "o direito ao adicional de insalubridade ou periculosidade cessa com a eliminação das condições ou dos riscos que deram causa a sua concessão", ao passo em que o art. 12 da Lei 8.270/1991 estabeleceu hipóteses específicas de transformação de eventuais incorporações do direito ao patrimônio jurídico do servidor em vantagem pessoal nominalmente identificada.
5.	Desse modo, tal vantagem não poderia ser carreada à inatividade, salvo em situações específicas, como de a vantagem ter sido incorporada anteriormente à vigência do referido diploma, sob a égide das Leis 4.345/1964 ou 8.270/1991, e desde que satisfeitos os requisitos para a aquisição do direito à aposentadoria, o que não é a hipótese destes autos, pois o servidor somente veio a se aposentar em 2019 (peça 3, p. 1) . 
6.	Por oportuno, transcrevo trecho do Voto do Ministro Benjamin Zymler sobre a incorporação na inatividade de gratificação de Raio X, considerada como uma espécie de adicional de periculosidade, e cuja base legal para sua concessão na inatividade é a mesma, conforme explicitado a seguir:
"3. Os pareceres foram pela ilegalidade da concessão em razão do pagamento da Gratificação de Raio X no percentual de 40%, quando o correto, na linha do Acórdão 673/2006-TCU-Plenário, seria 10%.
4. A Lei 1.234/1950 criou a mencionada gratificação, que era paga no percentual de 40%:
'Art. 1º Todos os servidores da União, civis e militares, e os empregados de entidades paraestatais de natureza autárquica, que operam diretamente com Raios X e substâncias radioativas, próximo às fontes de irradiação, terão direito a:
a) regime máximo de vinte e quatro horas semanais de trabalho;
b) férias de vinte dias consecutivos, por semestre de atividade profissional, não acumuláveis;
c) gratificação adicional de 40% (quarenta por cento) do vencimento.'
5. Já a Lei 4.345/1964 previu sua incorporação aos proventos de aposentadoria na proporção de 10% a cada ano de desempenho da atividade:
'Art. 34. Aplicam-se aos funcionários da ativa, que operam com raios X e substâncias radioativas, as disposições da Lei nº 1.234, de 14 de novembro de 1950.
§ 1º Ao funcionário de que trata este artigo é assegurada, ao aposentar-se por moléstia contraída em trabalho com raios X ou substâncias radioativas, ou em razão de 35 (trinta e cinco) anos de serviço público, desde que, no último caso, tenha estado sujeito aos riscos daquelas atividades pelo período mínimo de 10 (dez) anos, a incorporação, aos respectivos proventos, da gratificação de raios X.
§ 2º Não possuindo o funcionário o decênio a que se refere o parágrafo anterior, a gratificação será incorporada à base de 1/10 (um décimo) por ano de serviço no exercício das referidas atividades.
§ 1º Ao funcionário de que trata este artigo é assegurada, ao aposentar-se por moléstia contraída em trabalho com Raios X ou substâncias radioativas, ou em razão de aposentadoria voluntária por tempo de serviço, desde que, no último caso, tenha estado sujeito aos riscos daquelas atividades pelo período mínimo de 10 (dez) anos, a incorporação, aos respectivos proventos, da gratificação de Raios X.  (Redação dada pela lei nº 6.786, de 1980) 
§ 2º O funcionário que não houver completado o decênio previsto no parágrafo anterior fará jus, ao aposentar-se, à incorporação da gratificação na razão de 1/10 (um décimo) por ano de exercício das referidas atividades.  (Redação dada pela lei nº 6.786, de 1980) '
6. Essas disposições vieram a ser alteradas pelas Leis 8.112, de 12/12/1990, e 8.270, de 17/12/1991, que assim estabeleceram (grifos acrescidos) :
'Art. 68.  Os servidores que trabalhem com habitualidade em locais insalubres ou em contato permanente com substâncias tóxicas, radioativas ou com risco de vida, fazem jus a um adicional sobre o vencimento do cargo efetivo.
 (...) 
§ 2o O direito ao adicional de insalubridade ou periculosidade cessa com a eliminação das condições ou dos riscos que deram causa a sua concessão.'
'Art. 12. Os servidores civis da União, das autarquias e das fundações públicas federais perceberão adicionais de insalubridade e de periculosidade, nos termos das normas legais e regulamentares pertinentes aos trabalhadores em geral e calculados com base nos seguintes percentuais:
I - cinco, dez e vinte por cento, no caso de insalubridade nos graus mínimo, médio e máximo, respectivamente;
II - dez por cento, no de periculosidade.
§ 1° O adicional de irradiação ionizante será concedido nos percentuais de cinco, dez e vinte por cento, conforme se dispuser em regulamento.  (Regulamento) 
§ 2° A gratificação por trabalhos com Raios X ou substâncias radioativas será calculada com base no percentual de dez por cento.
§ 3° Os percentuais fixados neste artigo incidem sobre o vencimento do cargo efetivo.
§ 4° O adicional de periculosidade percebido pelo exercício de atividades nucleares é mantido a título de vantagem pessoal, nominalmente identificada, e sujeita aos mesmos percentuais de revisão ou antecipação dos vencimentos.
§ 5° Os valores referentes a adicionais ou gratificações percebidos sob os mesmos fundamentos deste artigo, superiores aos aqui estabelecidos, serão mantidos a título de vantagem pessoal, nominalmente identificada, para os servidores que permaneçam expostos à situação de trabalho que tenha dado origem à referida vantagem, aplicando-se a esses valores os mesmos percentuais de revisão ou antecipação de vencimentos.'
7. Veja-se que a nova legislação não previu a incorporação da gratificação aos proventos de aposentadoria (...) tampouco assegurou a manutenção dos 40% para quem já vinha recebendo, mas apenas a manutenção dos valores, a título de vantagem pessoal, enquanto o servidor continuasse a exercer atividade exposta aos elementos radioativos e raio X.
8. Para aqueles que já haviam adquirido o direito à incorporação - o qual pressupunha a aquisição do direito à aposentadoria - não haveria que se falar em pagamento de percentual e sim de vantagem pessoal, a título de irredutibilidade dos proventos, a ser posteriormente absorvida. 
9. E essa era a situação da interessada, que se aposentou com 33 anos de tempo de serviço em maio de 1992.
10. Contudo, o Acórdão 763/2006-TCU-Plenário (rel. Ministro Valmir Campelo) fixou entendimento diverso, de modo que o Tribunal tem admitido o pagamento da gratificação nos proventos de aposentadoria, no percentual de 10%:
'9.3. firmar o entendimento no sentido de que a incorporação nos proventos de Gratificação de Raios X é legal, com base no art. 34, §§ 1º e 2º, da Lei nº 4.345/1964, com a redação dada pelo art. 1º da Lei nº 6.786/1980, à razão de 1/10 por ano de exercício em atividades desempenhadas com aparelhos de Raios X, podendo-se, inclusive, fazer jus à integralidade dessa vantagem após 10 anos de trabalho sob tal situação especial, que, atualmente, corresponde ao percentual de 10% do vencimento básico;'
11. A despeito de o citado acórdão ter fixado marco temporal, parece-me claro que apenas as pessoas que implementaram os requisitos para aposentadoria antes do advento da Lei 8.112/1990 - situação da interessada - fazem jus à incorporação de alguma fração, haja vista que o novo estatuto dos servidores limitou o pagamento da vantagem àqueles que estivessem no desempenho da atividade especial.
12. Assim sendo, acompanho os pareceres quanto à ilegalidade do pagamento da gratificação de raio X no percentual de 40%, o qual atualmente incide sobre o provento básico da inativa de R$ 4.219,71."
7.	Consoante se depreende do acima exposto, o adicional de periculosidade percebido em atividade a título de incorporação por força de leis anteriores às Leis 8.112/1990 e 8.270/1991, poderia ser carreado para a inatividade em situações especiais, em que o servidor tivesse direito ao benefício e, concomitantemente, já preenchesse na ocasião os requisitos para a aposentação. Não é, contudo, o caso do Sr. José Dias de Souza Filho, pois ele reunia pouco mais de dez anos de tempo de serviço quando da entrada em vigor da aludida Lei 8.270/1991 (17/12/1991) , insuficiente para a aquisição ao direito de incorporação da parcela de adicional de periculosidade em seus proventos da aposentadoria, mesmo a título de vantagem pessoal nominalmente identificada. 
8.	Ressalte-se que essa mesma compreensão foi adotada por esta Corte ao prolatar o Acórdão 1983/2017-TCU-Segunda Câmara (Relator Ministro-Substituto André Luís de Carvalho) , no qual se negou registro à concessão do Sr. Antônio Carlos de Oliveira, sob o fundamento de o art. 12, § 5º, da Lei 8.270/1991, ser explícito no sentido de que a parcela só deveria ser recebida por aqueles que permanecessem expostos à situação de trabalho em caráter perigoso.
9.	Nesse contexto, a parcela em comento é ilegal, e deve ser expurgada do ato concessório, conforme alvitrado pela Sefip e pelo Parquet de contas.
10.	Nada obstante, ao compulsar o ato de aposentação, observo que o valor da rubrica em comento é de R$ 154,12 (peça 3, p. 4) , quantia essa considerada muito baixa pela Jurisprudência do Tribunal, de sorte a se autorizar, em situações da espécie, a legalidade e o consequente registro dos atos eivados de irregularidades envolvendo valores de baixa expressão, a fim de evitar custos com o processamento e julgamento de um novo ato, sem prejuízo de se fixar prazo para que a unidade jurisdicionada corrija a falha na ficha financeira dos interessados.
11.	Nesse contexto, com as vênias da Sefip e do MP/TCU, entendo que, à luz da jurisprudência do TCU, a exemplo dos Acórdãos 2499/2022, 9438/2021 e 11245/2021 (rel. Ministro Jorge Oliveira) e 1567/2021 (rel. Ministro-Substituto Augusto Sherman) , todos da 1ª Câmara, e Acórdão 12704/2021 da 2º Câmara (rel. Ministro Augusto Nardes) e em homenagem aos princípios da insignificância, da razoabilidade, da eficiência, da economicidade e do custo-benefício do controle, o ato pode ser considerado, excepcionalmente, legal, para fins de registro, determinando-se à UFMG que expurgue, nos próximos proventos, a parcela de adicional de periculosidade percebida a título de decisão judicial pelo Sr. José Dias de Souza Filho.
12.	Demais disso, cumpre aplicar a orientação fixada no Verbete 106 da Súmula de Jurisprudência do TCU às parcelas indevidamente recebidas pelo interessado. 
13. 	Deve-se igualmente determinar ao órgão de origem que comunique o beneficiário sobre a deliberação do Tribunal, alertando-o de que o efeito suspensivo proveniente da interposição de eventuais recursos não o exime da devolução dos valores percebidos indevidamente após a respectiva notificação, caso esses não sejam providos.
14.	Por fim, esclareço que o ato em questão deu entrada nesta Corte de Contas em 19/05/2021, não se aplicando a sistemática definida pelo Plenário, mediante o Acórdão 122/2021 (Relator Ministro Walton Alencar Rodrigues) , na linha de observar o Recurso Extraordinário 636.553, em que foi fixado prazo de cinco anos para que o TCU registre os atos de concessão inicial de aposentadoria, reforma ou pensão, após o qual serão considerados "tacitamente registrados", podendo posteriormente o ato que contenha alguma ilegalidade ser submetido ao procedimento de revisão de ofício, com base no art. 54 da Lei 9.784/1999 c/c o art. 260, § 2º, do Regimento Interno/TCU.
	Em face do exposto, manifesto-me para que o Tribunal adote a minuta de Acórdão que ora submeto à apreciação deste Colegiado.
	
TCU, Sala das Sessões, em 1º de novembro de 2022.
MARCOS BEMQUERER COSTA 
Relator